【裁判字號】    97,判,804
【裁判日期】    970821
【裁判案由】    營業稅
【裁判全文】
最  高  行  政  法  院  判  決
                                       97年度判字第804號
上  訴  人  臺通股份有限公司
代  表  人  甲○○
訴訟代理人  蘇二郎  律師
被 上訴 人  財政部高雄市國稅局
代  表  人  陳金鑑
上列當事人間營業稅事件，上訴人對於中華民國95年7月21日高
雄高等行政法院93年度訴字第948號判決，提起上訴，本院判決
如下：
    主  文
上訴駁回。
上訴審訴訟費用由上訴人負擔。
    理  由
一、法務部調查局南部地區機動工作組（下稱調查局南機組）於
    民國91年12月25日查獲上訴人於88年1月至89年3月間，在高
    雄港承攬船舶貨物裝卸業務，並繳交裝卸管理費計新臺幣（
    下同）5,119,991元予交通部高雄港務局（下稱高雄港務局
    ），涉嫌未依規定自高雄港務局取得進貨憑證，並於同期間
    以前手高雄港務局開立之統一發票，交付予實際交易之買受
    人，而未依規定開立統一發票並漏報銷售額，經移由被上訴
    人審理結果屬實，除就上訴人未依規定開立統一發票漏報銷
    售額5,119,991元部分，補徵上訴人營業稅255,999元外，並
    按所漏稅額255,644元裁處2倍之罰鍰計511,200元（計至百
    元止）；另未依規定取得進項憑證部分，按查明認定之金額
    5,119,911元，裁處百分之五罰鍰計255,999元，合計裁處罰
    鍰767,199元。上訴人不服，申請復查，未獲變更，提起訴
    願，亦遭決定駁回，遂提起本件行政訴訟。
二、上訴人起訴主張：系爭裝卸管理費以費用為名，具對價性、
    個別性、等價性等規費之特徵，乃高雄港務局向承攬業者收
    取之規費，主要是為籌措原碼頭工人僱用改制基金歸墊費，
    並非真正使用碼頭之管理費，其性質上為使用規費，並非營
    業行為所得之對價，無開立統一發票之必要；且上訴人係依
    據高雄港務局75年制訂之「高雄港務局港埠作業委託人（申
    請人）指定開立專用發票買受人之作業規定」（下稱75年制
    訂指定買受人作業規定）之規範行事，並信賴該作業規則而
    行為，被上訴人卻誤指為「跳開發票」行為，高雄港務局留
    有上開裝卸管理費之支出明細，上訴人也是如數請求合作之
    碼頭承租輪船公司給付，整個作業流程透明而公開，看不出
    有隱匿營業收入之可能；再者，無論裝卸管理費屬營業行為
    或符合代收代付性質，純屬法律見解之不同，上訴人並無過
    失，亦無期待可能性，不應科處罰鍰等語，求為判決訴願決
    定及原處分（含復查決定）均撤銷，被上訴人應退還上訴人
    追繳之稅款255,999元及罰鍰767,199元。
三、被上訴人則以：高雄港務局係屬事業單位，收取裝卸費為銷
    售勞務，並非政府機關收取之使用規費，而上訴人係營業人
    其既承攬貨主大聯盟建設股份有限公司（下稱大聯盟建設公
    司）等之裝卸業務，即應依一般銷售勞務處理，上訴人填具
    「高雄港務局港埠業務費專用發票指定買受人申請書」指定
    高雄港務局直接將統一發票交付大聯盟建設公司等，即造成
    高雄港務局跳開發票。且裝卸管理費係裝卸承攬業按高雄港
    務局所訂收費標準所應繳交之費用，貨主、船主並不負繳款
    義務，即使裝卸業者與船、貨方另有約定，裝卸業者亦不能
    據此變更繳款義務，並無上訴人所稱之違反誠信原則。至75
    年制訂指定買受人作業規定，係在船舶貨物裝卸業務未開放
    民營化前之規定，於新制後權利義務關係已不相同，自無適
    用之餘地，則上訴人主張信賴高雄港務局作業之行政行為，
    亦不可採。又貨主委託上訴人裝卸貨物，支付之費用既含裝
    卸管理費在內，上訴人自應就此部分取得高雄港務局開立之
    統一發票，上訴人未依法取得，縱非故意，亦有過失。從而
    被上訴人除就上訴人未依規定開立統一發票漏報銷售額5,11
    9,991元部分，補徵營業稅255,999元外，並按所漏稅額255,
    644元裁處2倍罰鍰計511,200元；另未依規定取得進項憑證
    部分，按查明認定之金額5,119,911元，裁處百分之五罰鍰
    計255,999元，合計裁處罰鍰767,199元，洵無違誤等語，資
    為抗辯，求為判決上訴人之訴駁回。
四、原審斟酌全辯論意旨及調查證據之結果，以：（一）、營業
    稅部分：交通部所轄各港，除臺中港自開港以來，船舶貨物
    裝卸承攬業即由民營公司經營，並向臺中港務局繳交管理費
    外，其他各港自87年起，始陸續實施碼頭工人制度合理化改
    制，將裝卸業開放民營，並由各該商港管理機關向民營業者
    收取裝卸管理費。而所收取之管理費，依國際商港棧埠管理
    規則（下稱棧埠規則）第90條規定，係指商港管理機關即港
    務局基於國營事業之身分依民事契約關係向船舶貨物裝卸承
    攬業約定收取之營運（業）收入（對價），屬各港營收項目
    之一，與港務局或航政公權力事項之行使無涉，非屬規費法
    第8條第1款所稱「機關」及「公有公共設施使用規費」之適
    用範圍。故高雄港務局向該港區船舶貨物裝卸承攬業所收取
    之管理費自屬各港務局之營業收入，至各港務局收取之裝卸
    管理費係用於歸還航港建設基金代墊民營化後基隆、高雄、
    花蓮3港務局碼頭工人退休離職金，乃因各港務局係屬國營
    事業，其取得之裝卸管理費如何運用，仍受有關機關內部統
    籌規劃之故，與其性質上乃各港務局之營業收入無關。而高
    雄港務局於87年1月至89年5月間，計許可上訴人等24家船舶
    貨物裝卸承攬業者，於其港區內，經營船舶貨物裝卸、搬運
    之業務；又上開24家經高雄港務局許可承攬之合法業者，均
    依棧埠規則第90條規定，與高雄港務局簽訂「船舶貨物裝卸
    承攬業繳款同意書」，同意按「臺灣省高雄港港埠業務費費
    率表」繳交每一船次所承攬裝卸貨物之管理費。則上訴人等
    合法承攬業者出具船舶貨物裝卸承攬業繳款同意書予商港管
    理機關即高雄港務局，性質上即是根據上述規定，約定由承
    攬業者向高雄港務局繳納裝卸管理費，亦即有關繳納裝卸管
    理費之權利義務關係，係存在於上訴人等經高雄港務局依法
    核准許可營運之船舶貨物裝卸承攬業者與高雄港務局之間，
    而非存在於高雄港務局與上訴人實際交易之買受人之間。即
    使此項裝卸管理費係因裝卸貨物所產生，上訴人將其轉嫁予
    實際交易之買受人（貨主或船主）負擔，仍無從變更上開權
    利義務主體之關係，從而，上訴人向實際交易之買受人收取
    此項費用，屬於其辦理貨物裝卸承攬所收取之費用，依營業
    稅法第16條規定，銷售勞務之行為，其銷售額為營業人銷售
    勞務所收取之全部代價，包括營業人在貨物或勞務之價額外
    收取之一切費用，此部分亦屬上訴人銷售勞務予實際交易之
    買受人之銷售額範圍。至實際交易之買受人就此項由其負擔
    之費用，直接支付予高雄港務局，僅係支付方法不同，亦無
    從變更上開支付裝卸管理費之權利義務主體之關係。故高雄
    港務局收取裝卸管理費後，依法應開立發票予上訴人，至實
    際交易之買受人支付上開費用後則應向上訴人取具發票；倘
    實際交易之買受人直接將款項交付予高雄港務局，並由高雄
    港務局開立統一發票直接交付予實際交易之買受人，即屬跳
    開發票。至高雄港務局所訂定之「高雄港船舶貨物裝卸承攬
    業設置管理作業手冊」（下稱裝卸承攬業設置手冊）第18條
    規定，僅係在呼應棧埠規則第90條有關商港管理機關對船舶
    貨物裝卸承攬業，得以約定方式收取管理費之規定，非謂倘
    不向船舶貨物裝卸承攬業者收費，即可任意約定改向第三人
    收費之意。另棧埠費用項目甚多，係總括貨方（報關行、運
    輸行、各廠商貨主等）及船舶貨物裝卸承攬業應支付項目，
    並非謂貨方（報關行、運輸行、各廠商貨主等）及船舶貨物
    裝卸承攬業均應支付所有屬於棧埠之費用項目，貨方（報關
    行、運輸行、各廠商貨主等）及船舶貨物裝卸承攬業實際應
    支付何項具體費用予高雄港務局，應個案就法令及契約判定
    之，不能以高雄港務局棧埠業務費預收及付費保證實施須知
    之規定即認為貨方對高雄港務局有支付裝卸管理費之義務。
    而75年制訂指定買受人作業規定，乃係高雄港務局於75年7
    月16日以75高港業營字第20548號函，就高雄港港埠費用開
    立發票可否以指定買受人方式作業，該作業規定係訂定於75
    年，係在船舶貨物裝卸未開放民營化之前，由高雄港務局經
    營裝卸作業時所訂定之規定。本件行為時高雄港務局既未經
    營貨物裝卸承攬，貨方亦非委託高雄港務局辦理貨物裝卸承
    攬，自無指定專用發票買受人作業規定之適用，縱高雄港務
    局嗣仍予以沿用，惟其沿用既於法不合，且造成本件跳開發
    票之違章，則上訴人主張其有依75年制訂指定買受人作業規
    定適用云云，顯有誤會，亦不足據為有利之認定。從而，船
    舶貨物裝卸業務，各港務局開放民營，經營權釋放予經許可
    營運之船舶貨物裝卸承攬業者，並由商港管理機關收取管理
    費用以維持港埠營運，為各港營收項目之一，其與港務或航
    政公權力之行使無關，且自原處分卷所附高雄港務局開立之
    統一發票亦含營業稅，益證船舶貨物裝卸承攬業依其與商港
    管理機關之約定所支付之裝卸管理費並非規費，故被上訴人
    核定補徵上訴人營業稅255,999元部分，依法自無不合。（
    二）、營業稅法罰鍰部分：上訴人於88年1月至89年3月間繳
    納裝卸管理費予高雄港務局，未依法向其取得進項憑證5,11
    9,991元，並於同期間以高雄港務局開立之統一發票，交付
    與實際交付之買受人，而未依規定開立統一發票並漏報銷售
    額，計漏報銷售額5,119,991元，逃漏營業稅255,999元，則
    被上訴人除補徵前開營業稅255,999元外，並就上訴人銷貨
    未依規定給與他人憑證及構成前開行為時營業稅法第51條第
    3款之逃漏營業稅行為，應擇一從重依該營業稅法規定，按
    所漏稅額處2倍罰鍰計511,200元，並無不合。（三）、稅捐
    稽徵法罰鍰部分：上訴人於上開期間，除有未依規定給予實
    際交易對象統一發票及漏報銷售額之行為，並有未依規定向
    高雄港務局取得進項憑證之行為，核上訴人應先向高港務局
    取得進項憑證之行為，與其應交付統一發票予實際交易對象
    之行為，此乃上訴人基於個別之決意或自然意義下之複數行
    為，即非「一行為」，自無一事不二罰原則之適用。上訴人
    於88年1月至89年3月間繳納裝卸管理費5,119,991元予高雄
    港務局，未依規定取得進項憑證，違章事實明確。且上訴人
    「未依規定取得進項憑證」與「未依規定交付憑證」，乃係
    由於各別之決意或自然意義下之複數行為，是被上訴人以上
    訴人未依規定向高雄港務局取得進貨憑證，另依稅捐稽徵法
    第44條規定，以經查明上訴人未依規定向高雄港務局取得進
    項憑證之金額，裁處百分之五之罰鍰計259,999元，亦無不
    合。上訴人主張均無可採，原處分認事用法並無違誤，訴願
    決定遞予維持，亦無不合，因將訴願決定及原處分均予維持
    等由，駁回上訴人之訴。
五、原判決經核並無不合，茲就上訴意旨，再論斷如后：按「在
    中華民國境內銷售貨物或勞務及進口貨物，均應依本法規定
    課徵營業稅。」、「營業人銷售貨物或勞務，應依本法營業
    人開立銷售憑證時限表規定之時限，開立統一發票交付買受
    人。」、「營業人除本法規定外，不論有無銷售額，應以每
    2月為1期，於次期15日內，填具規定格式之申報書，檢附退
    抵稅款及其他有關文件，向主管稽徵機關申報銷售額、應納
    或溢付營業稅。其有應納營業稅額者，應先向公庫繳納後，
    檢同繳納收據一併申報。」、「營業人有左列情形之一者，
    主管稽徵機關得依照查得之資料，核定其銷售額及應納稅額
    並補徵之：．．．四、短報、漏報銷售額者。」「納稅義務
    人，有左列情形之一者，除追繳稅款外，按所漏稅額處1倍
    至10倍罰鍰，並得停止其營業：．．．三、短報或漏報銷售
    額者。」、「營利事業依法規定應給與他人憑證而未給與，
    應自他人取得憑證而未取得，或應保存憑證而未保存者，應
    就其未給與憑證、未取得憑證或未保存憑證，經查明認定之
    總額，處百分之五罰鍰。」分別為行為時營業稅法（90年7
    月9日公布修正改稱為加值型及非加值型營業稅法）第1條、
    第32條第1項前段、第35條第1項、第43條第1項第4款、第51
    條第3款及稅捐稽徵法第44條所明文規定。本件上訴人係裝
    卸承攬業者，向高雄港務局申請許可，於該商港區域內經營
    船舶貨物裝卸業務，依棧埠規則與高雄港務局簽訂「船舶貨
    物裝卸承攬業繳款同意書」，同意按「臺灣省國際港港埠業
    務費費率表」繳納裝卸管理費，該港務局係經裝卸承攬業者
    同意，依契約收取裝卸管理費，為營業行為，自應開立發票
    ，而非依規費法第2條第1項規定收取之規費。又高雄港務局
    係屬事業單位，為營業稅法第6條第2款規定之營業人，收取
    裝卸費為營業稅法第3條第2項所定銷售勞務。港務局對於民
    營裝卸承攬業負監督管理及提供良好作業環境之責，對於碼
    頭裝卸秩序維持、勞安衛生業務行政督導及港區交通、環保
    維護等，皆須配置相當人力物力，且需負擔與裝卸作業相關
    之港埠設施如碼頭、倉棧、港區道路、照明等之設置、管理
    及維護費用，是以收取管理費以支應上述各項港埠營運費用
    之支出有其必要性，應屬港務局之營業收入。交通部94年8
    月18日井交航字第0940009254號函及95年2月7日交航字第09
    50001395號函亦釋示：依棧埠規則第90條規定，商港管理機
    關基於國營事業之身分依民事契約關係向船舶貨物裝卸承攬
    業約定收取之營運(業)收入(對價)，屬各港營收項目之一，
    與港務局或航政公權力事項之行使無涉，非屬規費法第8條
    第1款所稱「機關」及「公有公共設施使用規費」之適用範
    圍；又財政部75年6月3日臺財稅第0000000號、75年9月12日
    臺財稅第7566991號函釋：裝卸費、過港隧道通行費為事業
    營業收入。至於港務局收取之裝卸管理費是否用於歸還航港
    建設基金代墊民營化後港務局碼頭工人退休離職金，係內部
    統籌規劃使用，與收入性質無關。而上訴人從事裝卸承攬業
    務，承攬裝卸貨物營業收入之一部分，不得因約定轉嫁而免
    開發票，渠等跳開發票，應補稅受罰。又上訴人出具裝卸管
    理費繳款同意書予高雄港務局，裝卸管理費係依上開規定約
    定由上訴人繳納，是權利義務關係存在於高雄港務局與上訴
    人間，而非高雄港務局與貨主等間。即使裝卸管理費係因裝
    卸貨物所產生，上訴人將之轉嫁予貨主等負擔，仍無從變更
    上開權利義務關係之主體，上訴人向貨主大聯盟建設公司等
    收取裝卸管理費用，屬於其為貨主等辦理貨物裝卸承攬所收
    取之費用，依營業稅法第16條規定，亦屬上訴人銷售勞務予
    貨主等之銷售額範圍，非代收代付。貨主等因裝卸承攬業轉
    嫁由其負擔之裝卸管理費縱係直接支付予高雄港務局，亦僅
    係支付方法不同，仍屬貨主等支付予上訴人之承攬費用之一
    部分，無從變更支付裝卸管理費之權利義務關係之主體。又
    上開75年制訂指定買受人作業規定，係船務港口代理或報關
    行等代理業者向港務局繳費時，欲指定專用發票之買受人為
    其代理之船東、貨主等始有其適用，此觀該規定第3項自明
    。本件上訴人為裝卸業者，自無上開規定適用，即無從依該
    作業規定主張信賴保護原則或誠實信用原則。本件上訴人於
    88年1月至89年3月間，在高雄港承攬船舶貨物裝卸業務，繳
    交裝卸管理費計5,119,991元予高雄港務局，未依規定自該
    港務局取得進貨憑證，同期間並以前手高雄港務局開立之統
    一發票，交付予貨主等實際交易之買受人，而未依規定開立
    統一發票並漏報銷售額，經調查局南機組查獲，移由被上訴
    人審理結果屬實，違章事證明確，上訴人難謂無過失，除應
    補徵營業稅255,999元外，並按所漏稅額裁處2倍之罰鍰計51
    1,200元；另未依規定取得進項憑證部分，按查明認定之金
    額5,119,911元，裁處百分之五罰鍰計255,999元，合計裁處
    罰鍰767,199元，揆諸前揭規定及說明，自無不合。經核原
    判決對上訴人在原審之主張如何不足採之論據取捨等，均已
    詳為論斷，其所適用之法規與該案應適用之現行法規並無違
    背，與解釋判例，亦無牴觸，並無上訴人所稱判決不適用法
    規或適用不當等違背法令情事。此外，上訴人其餘所訴各節
    ，無非係重複前已主張為原判決詳予論述不採之事由再予爭
    執，並泛謂原審違反誠信原則，指摘原判決不當，均無足採
    。又本件裁罰後，稅捐稽徵法第44條於97年8月13日修正公
    布，增訂但書規定：「．．．但營利事業取得非實際交易對
    象所開立之憑證，如經查明確有進貨事實及該項憑證確由實
    際銷貨之營利事業所交付，且實際銷貨之營利事業已依法處
    罰者，免以處罰。」本件上訴人經核並無上開增訂但書規定
    情形，無免予處罰之適用。上訴論旨，指摘原判決違誤，求
    予廢棄並退還稅款及罰鍰，均難認有理由，應予駁回。
六、據上論結，本件上訴為無理由。依行政訴訟法第255條第1項
    、第98條第1項前段，判決如主文。
中    華    民    國    97    年    8     月    21    日
                    最高行政法院第三庭
                        審判長法官  黃  璽  君
                              法官  王  德  麟
                              法官  鄭  忠  仁
                              法官  黃  本  仁
                              法官  吳  東  都
以  上  正  本  證  明  與  原  本  無  異
中    華    民    國    97    年    8     月    21    日
                              書記官  彭  秀  玲


司法院資訊處製作；財團法人民間司法改革基金會備份。
